臺灣臺中地方法院刑事判決　　　　　　　100年度易字第437號
公　訴　人　臺灣臺中地方法院檢察署檢察官
被　　　告　柯麗卿
輔　佐　人　柯淑玫
上列被告因詐欺案件，經檢察官提起公訴（99年度偵字第21868
號），被告於本院受命法官行準備程序時，對於犯罪事實為有罪
之陳述，經本院合議庭裁定由受命法官獨任適用簡式審判程序，
判決如下：
    主    文
柯麗卿幫助意圖為自己不法之所有，以詐術使人將本人之物交付
，共貳罪，各處有期徒刑貳月，如易科罰金，均以新臺幣壹仟元
折算壹日。應執行有期徒刑參月，如易科罰金，以新臺幣壹仟元
折算壹日。
    犯罪事實
一、柯麗卿於民國99年4月6日前某日，在臺中市○○路附近某處
    ，因真實姓名、年籍均不詳，自稱「阿偉」之成年男子與之
    搭訕，要求其提供帳戶資料，並承諾將予貸款，柯麗卿明知
    申辦金融機構帳戶使用乃個人理財之行為，且取得他人帳戶
    之金融卡及密碼之目的在於收取贓款及掩飾犯行不易遭人追
    查，雖預見一般人取得他人金融帳戶之金融卡及密碼使用，
    常與財產犯罪密切相關，又對於提供帳戶之金融卡及密碼雖
    無引發他人萌生犯罪之確信，但仍以縱若有人持以犯罪亦無
    違反其本意之幫助犯意，先於99年4月6日下午17時許，在臺
    中市○○路與西屯路交岔路口之「百視達」店前，將其於98
    年1月14日向中華郵政股份有限公司淡溝郵局（下稱淡溝郵
    局）申設，帳號為0000000-0000000號帳戶之金融卡及密碼
    交付「阿偉」。復又另以縱若有人持以犯罪亦無違反其本意
    之幫助犯意，於99年4月8日某時，分別前往國泰世華銀行健
    行分行（下稱國泰世華銀行健行分行）申設帳號000-00-000
    000-0號之帳戶及合作金庫商業銀行西臺中分行（下稱合作
    金庫西臺中分行）申設帳號0000-000-000000號之帳戶，並
    於99年4月8日下午17、18時許，亦在前開「百視達」店前，
    將上開國泰世華銀行健行分行及合作金庫西臺中分行帳戶之
    金融卡及密碼一次同時交付予「阿偉」。嗣與「阿偉」有犯
    意聯絡之某詐騙集團成員，旋基於意圖為自己不法所有之犯
    意，分別為下列之犯行：
(一)、99年4月10日下午15時40分許，撥打電話予王傅鈞，佯裝為
    奇摩拍賣網站東京著衣之賣家，詐稱因其先前購物，因作業
    疏失誤植為分期付款，必須依指示至ATM操作始能取消云云
    ，致王傅鈞陷於錯誤，而於同日下午16時46分許，在苗栗縣
    頭屋鄉○○路17號頭屋郵局，以自動櫃員機自其金融帳戶轉
    帳現金存款之方式，匯入新臺幣（下同）29,987元至柯麗卿
    之國泰世華銀行健行分行帳戶。
(二)、99年4月10日下午16時11分許，撥打電話予葉胤伶，佯裝為
    奇摩拍賣網站之客服人員，詐稱因作業疏失將付款方式誤植
    為分期付款，必須依指示至ATM操作始能取消云云，致葉胤
    伶陷於錯誤，而於同日下午17時9分許，在屏東縣佳冬鄉佳
    冬郵局，以自動櫃員機自其金融帳戶轉帳現金存款之方式，
    匯入29,987元至柯麗卿之國泰世華銀行健行分行帳戶。
(三)、99年4月12日中午12時53分許，撥打電話予劉昱翬，訛騙其
    個人資料外洩，遭詐騙集團申設人頭帳戶，必須將帳戶內之
    存款轉匯至託管帳戶云云，致劉昱翬陷於錯誤，而於同日下
    午15時27分許，在新北市○○區○○路246之1號合作金庫漳
    和分行，以臨櫃匯款自其金融帳戶轉帳現金存款之方式，匯
    入100,000元至柯麗卿之合作金庫西臺中分行帳戶。
(四)、99年4月12日下午19時48分許前某時（起訴書誤載為19時48
    分）許，撥打電話予洪韻婷，偽裝為金石堂書局客服人員，
    訛騙因其先前購物訂單有誤，將導致按月扣款，必須依指示
    至ATM操作始能取消云云，致洪韻婷陷於錯誤，而於同日下
    午19時48分許，在高雄市大社區大社郵局，以自動櫃員機自
    其金融帳戶轉帳現金存款之方式，匯入29,989元至柯麗卿之
    淡溝郵局帳戶。
(五)、99年4月11日下午19時許，撥打電話予陳淑惠，佯稱係金石
    堂書局之客服人員，因付款時誤勾選為分期付款，必須依指
    示至ATM操作始能取消云云，致陳淑惠陷於錯誤，而於99年4
    月12日下午19時30分許，在台南市○○區○○路333號育平
    郵局，以自動櫃員機自其金融帳戶轉帳現金存款之方式，匯
    入9,999元至柯麗卿之淡溝郵局帳戶。
(六)、99年4月12日下午19時44分許前某時，撥打電話予黃德荃，
    佯裝為金石堂書局客服人員，訛騙因其先前購物訂單有誤，
    將導致按月扣款，必須依指示至ATM操作始能取消云云，致
    黃德荃陷於錯誤，而於同日下午19時44分許，在桃園縣中壢
    市○○路200號中原大學郵局，以自動櫃員機自其金融帳戶
    轉帳現金存款之方式，匯入29,999元至柯麗卿之淡溝郵局帳
    戶。柯麗卿即以如上述之方式，幫助該詐騙集團以詐術取得
    他人價款共229,961元。繼經王傅鈞、葉胤伶、劉昱翬、洪
    韻婷、陳淑惠及黃德荃發覺受騙報警處理，經警循線查獲，
    始悉上情。
二、案經陳淑惠訴由臺中市政府警察局第二分局報請臺灣臺中地
    方法院檢察署檢察官偵查起訴。
    理    由
一、證據能力部分：
    按除被告所犯為死刑、無期徒刑、最輕本刑為3 年以上有期
    徒刑之罪或高等法院管轄第一審案件者外，於刑事訴訟法第
    273條第1項程序進行中，被告先就被訴事實為有罪之陳述時
    ，審判長得告知被告簡式審判程序之旨，並聽取當事人、代
    理人、辯護人及輔佐人之意見後，裁定進行簡式審判程序，
    為刑事訴訟法第273條之1第1 項所明定；而簡式審判程序，
    貴在審判程序之簡省、便捷，故調查證據程序宜由審判長便
    宜行事，以適當之方法行之即可。是簡式審判程序中關於調
    查證據之程序，亦予簡化，關於證據調查之次序、方法之預
    定、證據調查請求之限制、證據調查之方法、證人、鑑定人
    之詰問方式等，均不須強制適用一般審判程序之規定。又因
    被告對犯罪事實不爭執，可認定被告並無行使反對詰問權之
    意，因此有關傳聞證據之證據能力限制，亦無庸適用。刑事
    訴訟法乃增訂第273條之2規定「簡式審判程序之證據調查，
    不受第159條第1項、第161條之2、第161條之3、第163條之1
    及第164條至第170條規定之限制」。本件經本院依上開規定
    適用簡式審判程序，是下列所採用之證據，均不受傳聞證據
    證據能力之限制，均有證據能力。
二、認定犯罪事實所根據之證據及理由：
(一)、被告柯麗卿對上開犯罪事實，於警詢、偵查中均坦承：交付
    上開淡溝郵局帳戶及嗣後再開立並交付上開國泰世華銀行健
    行分行及合作金庫西臺中分行帳戶，是有一個綽號叫「阿偉
    」的男子，叫伊開帳戶給他用，他可以借錢予伊，可以算比
    較低的利息，而先於99年4月6日將上開淡溝郵局帳戶之金融
    卡及密碼交付「阿偉」後，再於99年4月8日申辦國泰世華銀
    行健行分行、合作金庫西臺中分行帳戶之金融卡及密碼交付
    「阿偉」等情不諱(見警卷第12─15頁、偵卷第9─10頁），
    並於本院準備程序及審理中均自白前揭犯罪事實（見本院卷
    第39頁背面、第44頁背面）。
(二)、被害人王傅鈞之指述：被害人遭詐騙而於99年4月10日下午
    16時46分許，匯款29,987元至被告上開國泰世華銀行健行分
    行帳戶之經過之事實（見警卷第29─31頁）。
(三)、被害人葉胤伶之指述：被害人遭詐騙而於99年4月10日下午
    17時9分許，匯款29,987元至被告上開國泰世華銀行健行分
    行帳戶之經過之事實（見警卷第41─43頁）。
(四)、被害人劉昱翬之指述：被害人遭詐騙而於99年4月12日下午
    15時27分許，匯款100,000元至被告上開合作金庫西臺中分
    行帳戶之經過之事實（見警卷第71─72頁）。
(五)、被害人洪韻婷之指述：被害人遭詐騙而於99年4月12日下午
    19時48分許，匯款29,989元至被告上開淡溝郵局帳戶之經過
    之事實（見警卷第52─53頁）。
(六)、被害人陳淑惠之指述：被害人遭詐騙而於99年4月12日下午
    19時30分許，匯款9,999元至被告上開淡溝郵局帳戶之經過
    之事實（見警卷第62─63頁）。
(七)、被害人黃德荃之指述：被害人遭詐騙而於99年4月12日下午
    19時44分許，匯款29,999元至被告上開淡溝郵局帳戶之經過
    之事實（見警卷第81─82頁）。
(八)、國泰世華銀行健行分行99年4月26日國世健行字第099000006
    6號函及該函檢附之被告柯麗卿於該行申設000000000000號
    帳戶之存款開戶申請書、印鑑卡及對帳單、中華郵政股份有
    限公司臺中郵局99年4月30日中管字第0992101669號、100年
    2月18日中管字第1001800346號函及該2函分別檢附被告柯麗
    卿於臺中淡溝郵局申設帳戶0000000號之郵政存簿儲金立帳
    申請書、客戶歷史交易清單、自98年1月14日至99年5月13日
    之客戶歷史交易清單、合作金庫商業銀行西臺中分行99年5
    月5日合金西台中存字第0990001762號函、100年2月15日合
    金西台中存字第1000000484號函及該2函分別檢附被告柯麗
    卿於該行申設0000000000000號帳戶之新開戶建檔登錄單、
    存摺存款客戶當月份交易資料查詢單、新開戶申請書、綜合
    活期儲蓄存款存款印鑑卡（見警卷第90─94頁、第95─98頁
    、本院卷第15─17頁、警卷第99─101頁、本院卷第10─13
    頁），及被害人王傅鈞提出之郵政自動櫃員機交易明細表、
    被害人葉胤伶提出之郵政自動櫃員機交易明細表、被害人劉
    昱翬提出之合作金庫銀行存款憑條、被害人陳淑惠提出之郵
    政存簿存摺明細、被害人洪韻婷提出之郵政自動櫃員機交易
    明細表、被害人黃德荃提出之郵政自動櫃員機交易明細表（
    見警卷第33頁、第44頁、第73頁、第64頁、第54(58)頁、第
    83頁）。
(九)、按刑法上之故意，分為直接故意（確定故意）與間接故意（
    不確定故意）。「行為人對於構成犯罪之事實，明知並有意
    使其發生者」為直接故意；「行為人對於構成犯罪之事實，
    預見其發生而其發生並不違背其本意者」為間接故意，刑法
    第13條第1項、第2項定有明文。衡諸現今社會常情，一般人
    至金融機關如銀行、郵局等開設帳戶或領用金融卡使用，係
    極為方便容易且迅速之事，如有使用金融存款帳戶或金融卡
    之正當用途，自以使用其本人或可信賴之親友申請之帳戶或
    金融卡，最為便利安全，且若非具意圖以他人帳戶或金融卡
    從事不法用途，並藉以逃避查緝，自無使用他人帳戶或金融
    卡之理。是依一般人通常之知識、經驗，均應知任意提供自
    己帳戶或金融卡予無信賴關係之他人使用，易致他人藉該帳
    戶或金融卡取得不法犯罪所得，且欲以之隱匿帳戶內資金之
    實際取得人之身分；衡諸情理，當時被告係年滿26歲之成年
    人，對此自難諉為不知。而近年來詐欺取財之犯罪類型層出
    不窮，該等犯罪，多數均係利用他人帳戶或金融卡作為詐欺
    所得財物之匯款帳戶，並經媒體廣為披載，被告縱使並不確
    知所提供之金融卡，係遭他人用以對被害人詐欺取財，亦無
    法確知取得金融卡之人係以何種方法於何時地為詐欺取財之
    具體內容，惟對於其所提供之上揭金融卡，將遭人作為詐欺
    取財犯行所得財物匯入及提領之工具使用，應有概括之認識
    ，且可預見其發生，竟仍同意提供，顯對金融卡供他人取得
    不法犯罪所得之用，亦不違背其本意，且其無確信金融卡不
    至遭利用為犯罪之用，仍將金融卡提供他人，被告有基於幫
    助犯罪之不確定故意存在，應堪認定。
(十)、綜上所述，被告之自白，核與事實相符，應堪採信。本案事
    證已臻明確，被告犯行應堪認定。
三、論罪科刑的理由：
(一)、按刑法上之幫助犯，係對於犯罪與正犯有共同之認識，而以
    幫助之意思，對於正犯資以助力，而未參與實施犯罪之行為
    者而言，迭據最高法院著有75年度臺上字第1509號、84年度
    臺上字第5998號及88年度臺上字第1270號判決意旨可供參照
    。是以，如未參與實施犯罪構成要件之行為，且係出於幫助
    之意思提供助力，即屬幫助犯，而非共同正犯。本案被告提
    供金融機構帳戶之金融卡、密碼交予詐欺集團使用，雖然使
    所屬詐欺集團成員得各自基於詐欺取財之犯意，向被害人詐
    取財物，以被告所交付之金融帳戶供作指定匯款之帳戶，規
    避檢警機關之追緝，以遂行其詐欺取財之犯行，然被告單純
    提供帳戶供人使用之行為，並不等同於向被害人施以欺罔之
    詐術行為，且亦無證據證明被告有參與詐欺取財犯行之構成
    要件行為。是被告交付予他人其自己帳戶之金融卡、密碼供
    人使用之行為，對於該等詐欺集團成員遂行詐欺取財犯行，
    資以助力，揆諸上開判決意旨，核被告所為，係犯刑法第30
    條第1項、第339條第1項之幫助詐欺取財罪。次按將帳戶資
    料（存摺、提款卡及密碼）一次交付他人，經該他人使用上
    開帳戶資料網路購物之方式分別詐騙數人，僅有一個幫助行
    為，幫助該他人先後對數人詐欺取財，應論以幫助詐欺取財
    之想像競合犯，屬裁判上一罪(臺灣高等法院暨所屬法院96
    年法律座談會刑事類提案第7號研討結果參照)。就犯罪事實
    一(四)、(五)、(六)部分，被告將其所有淡溝郵局金融卡及密碼一
    次交付他人，經該他人使用上開帳戶資料分別詐騙數人，被
    告僅有一個幫助行為，幫助該他人先後對數人詐欺取財，應
    論以幫助詐欺取財之想像競合犯，屬裁判上一罪。就犯罪事
    實一(一)、(二)部分，被告亦係將其所有國泰世華銀行健行分行
    金融卡及密碼一次交付他人，經該他人使用上開帳戶資料分
    別詐騙數人，被告僅有一個幫助行為，幫助該他人先後對數
    人詐欺取財，亦應論以幫助詐欺取財之想像競合犯，屬裁判
    上一罪。就犯罪事實一(三)部分，被告將其所有合作金庫西臺
    中分行金融卡及密碼交付他人，經該他人使用上開帳戶資料
    詐騙1人，惟被告就交付該合作金庫西臺中分行金融卡及密
    碼係與其就犯罪事實一(一)、(二)部分交付國泰世華銀行健行分
    行金融卡及密碼，於99年4月8日同時地交付，堪認為一交付
    行為，是就犯罪事實一(一)、(二)、(三)部分，堪認被告僅有一個
    幫助行為，幫助該他人先後對數人詐欺取財，亦應論以幫助
    詐欺取財之想像競合犯，屬裁判上一罪。被告就犯罪事實一
    (一)、(二)、(三)部分及一(四)、(五)、(六)部分，則犯意各別，行為互
    異，應分論併罰。被告幫助他人犯前開詐欺取財罪，應依刑
    法第30條第2項之規定，按正犯之刑減輕之。
(二)、雖行為時因精神障礙或其他心智缺陷，致不能辨識其行為違
    法或欠缺依其辨識而行為之能力者，不罰。行為時因前項之
    原因，致其辨識行為違法或依其辨識而行為之能力，顯著減
    低者，得減輕其刑，刑法第19條第1、2項固有明文。被告雖
    辯稱其患有慢性精神分裂症，為憂鬱症病患，應依刑法第19
    條第1、2項之規定，為無罪之判決或依法減輕其刑云云，並
    提出中山醫學大學附設醫院診斷證明書為證(見偵卷第12頁
    、本院卷第49頁)，該診斷證明書固亦載有：被告患有慢性
    精神分裂症；憂鬱疾患，被告曾於97年1月31日至97年2月25
    日、98年5月3日至98年5月29日在該院急性病房住院等情。
    然經本院就被告於99年4月6日及99年4月8日於本案行為時有
    無：1.因精神障礙或其他心智缺陷，致不能辨識其行為違法
    或欠缺依其辨識而行為之能力？2.或因精神障礙或其他心智
    缺陷，致其辨識行為違法或依其辨識而行為之能力，顯著減
    低之情形？向中山醫學大學附設醫院函查結果，經該院函覆
    略以：「患者柯麗卿於本院身心科接受治療，惟患者於起訴
    書所載之行為時間是否有無法辨識情況，因非平時臨床業務
    關注之焦點，故歉難判斷其當時之情形為何」等語，亦有該
    院100年3月8日中山醫100川桓法字第1000001923號函在卷可
    稽(見本院卷第7─8頁)。已無從認被告於本件行為時有刑法
    第19條第1項規定不罰或同條第2項規定減輕其刑之情形。再
    被告於本院行準備程序及簡式審判程序時均應答清楚，並清
    楚交待第1次及第2次交付金融卡及密碼之時地(見本院卷第
    38─40、42─46頁)，亦難認被告於本件行為時有刑法第19
    條第1項規定不罰或同條第2項規定減輕其刑之情形。是雖堪
    認被告患有慢性精神分裂症，為憂鬱症病患，然並不足認被
    告於本件行為時有應依刑法第19條第1、2項之規定，為無罪
    之判決或依法減輕其刑之情形。被告辯稱：其應依刑法第19
    條第1、2項之規定，為無罪之判決或依法減輕其刑云云，即
    無可採。本件被告即無從依刑法第19條第1、2項之規定，為
    無罪之判決或減輕其刑。
(三)、爰審酌被告柯麗卿未曾受有期徒刑以上刑之宣告(參臺灣臺
    中地方法院檢察署刑案資料查註紀錄表及臺灣高等法院被告
    前案紀錄表)，素行尚佳，惟貪圖私利，而任意將自己所有
    上開金融帳戶之金融卡及密碼交予他人使用，不顧該帳戶可
    能遭他人用以作為犯罪工具，逃避犯罪之查緝，嚴重破壞社
    會治安及有礙金融秩序，助長犯罪歪風，並增加追緝犯罪及
    被害人尋求救濟之困難，然念及其本身並未實際參與本案詐
    欺取財之犯行，責難性較小，且犯後坦承犯行，態度良好，
    但迄未能賠償被害人所受損害，及其犯罪之動機、暨其患有
    慢性精神分裂症，為憂鬱症病患，及高職畢業之智識程度、
    家庭經濟狀況小康（詳警詢筆錄教育程度欄及家庭經濟狀況
    欄之記載，見警卷第12頁），被害人葉胤伶、洪韻婷、劉昱
    翬對被告科刑範圍表示沒有意見(見本院卷第46頁)，公訴人
    求處定應執行刑為有期徒刑5月尚嫌過重等一切情狀，分別
    量處如主文所示之刑，並諭知易科罰金之折算標準及定應執
    行刑，並諭知易科罰金之折算標準。
四、應適用之法條：
(一)、刑事訴訟法第273條之1第1項、第299條第1項前段。
(二)、刑法第30條第1項前段、第2項、第339條第1項、第55條、第
    41條第1項前段、第51條第5款，刑法施行法第1條之1第1項
    、第2項前段。
本案經檢察官劉玉媛到庭執行職務。
中    華    民    國   100    年    4     月    15    日
                  刑事第三庭  法  官  陳秋月
以上正本證明與原本無異。
如不服本判決應於收受判決後10日內向本院提出上訴書狀，並應
敘述具體理由。其未敘述上訴理由者，應於上訴期間屆滿後20日
內向本院補提理由書（均須按他造當事人之人數附繕本）「切勿
逕送上級法院」。
告訴人或被害人對於判決如有不服具備理由請求檢察官上訴者，
其上訴期間之計算係以檢察官收受判決正本之日期為準。
                              書記官  詹東益
中    華    民    國   100    年    4     月    15    日
附錄本案論罪科刑法條全文：
中華民國刑法第339條第1項
意圖為自己或第三人不法之所有，以詐術使人將本人或第三人之
物交付者，處5年以下有期徒刑、拘役或科或併科1千元以下罰金
。